臺灣高等法院民事判決
108年度上易字第901號
上  訴  人  鄭秀子  
訴訟代理人  沈志偉律師
上  訴  人  汪裕隆(原姓名：汪裕勝)
訴訟代理人  江倍銓律師
            許鳳紋律師
視同上訴人  潘慧君  
            陳碧珠  
            張廖寶琴
            莊麗如  
上二人共同
訴訟代理人  徐克銘律師
複 代理人   陳柏任律師

上列當事人間請求清算合夥財產等事件，上訴人對於中華民國10
8年5月31日臺灣新北地方法院107年度訴字第2069號第一審判決
各自提起上訴，本院於109年4月15日言詞辯論終結，判決如下：
    主      文
上訴駁回。
第二審訴訟費用由上訴人鄭秀子、汪裕隆各自負擔。
    事實及理由
壹、程序方面：
一、上訴人鄭秀子以對造上訴人汪裕隆及潘慧君、陳碧珠、張廖
    寶琴、莊麗如(下逕以名字稱之，渠5人則合稱汪裕隆等5人)
    為被告，主張兩造為合夥人，共同出資合夥購買系爭建案(
    詳後)，因合夥事業已解散，爰起訴請求汪裕隆等5人協同清
    算合夥財產，其訴訟標的對於汪裕隆等5人必須合一確定，
    原審判決汪裕隆等5人敗訴後，汪裕隆提起上訴，自形式上
    觀之，為有利於共同訴訟人之行為，依民事訴訟法第56條第
    1項第1款規定，其效力及於潘慧君、陳碧珠、張廖寶琴、莊
    麗如，爰將之併列為視同上訴人，合先敘明。 
二、視同上訴人潘慧君、陳碧珠經合法通知，未於言詞辯論期日
    到場，核無民事訴訟法第386條所列各款情形，爰依鄭秀子
    之聲請，由其一造辯論而為判決。 
貳、實體部分：　　
一、鄭秀子起訴主張：伊與汪裕隆等5人於民國100年8月24日簽
    訂合夥契約書(下稱系爭契約)，約定共同合夥出資購買新北
    市○○區○○路0段○○101預售建案房屋(基地坐落○○區○○段1598
    、1599地號；房屋編號為A1-12樓、A2-12樓、A2-14樓、A1-
    16樓；車位編號B1-45、B1-48、B2-35、B2-36、B2-37、B2-
    38，下合稱系爭建案)，並以汪裕隆為簽約代表人。系爭建
    案皆已出售予第三人，合夥事業已完成而當然解散，惟合夥
    事業迄今仍未經清算。又系爭建案其中A2-14樓房地暨車位(
    即門牌號碼新北市○○區○○路0段000○0號14樓及編號37、38車
    位，下稱系爭房地)購入價格為新臺幣(下同)3,385萬元，購
    入後曾以250萬元代價委請第三人憶聲工程有限公司(下稱憶
    聲公司)施作裝潢工程，詎汪裕隆未經全體合夥人同意，逾
    越權限率將系爭房地以2,900萬元出售予第三人侯秋蘭，以
    出售時系爭房地之合理市價3,525萬2,000元為計算，汪裕隆
    造成全體合夥人受有625萬2,000元之損害，依投資比例計算
    伊個人受有110萬5,375元(計算式：6,252,000×125/707＝1,1
    05,375)之損害。爰依民法第694條第1項規定請求汪裕隆等5
    人協同辦理合夥事業清算；另依民法第184條第2項、第680
    條準用第544條、第174條第1項等規定，請求汪裕隆給付伊1
    10萬5,375元，及自起訴狀繕本送達之翌日起至清償日止，
    按年息百分之5計算之利息；前開所命給付，願供擔保請准
    宣告假執行。
二、汪裕隆以：系爭契約係約定就系爭建案買賣賺取差價，並無
    所謂經營共同事業，應屬合資購買預售屋之投資契約，或共
    同出資之無名契約，並非合夥契約，無庸為一體清算。若認
    屬合夥契約，鄭秀子僅對伊等5人起訴，惟系爭契約尚有合
    夥人汪福、林煥鈞、林暐玲、翁茂盛、鄭啟芬、鄭銘誠、潘
    玉郎、潘宇凡(下稱汪福等8人)，鄭秀子未對全體合夥人起
    訴，訴訟程序有重大違法之瑕疵。再者，系爭建案共4間房
    地，乃為4個獨立合夥財產，登記名義人不同，清算時間亦
    不相同，不得視為全部合夥財產一體清算。又系爭房地既未
    清算確定盈虧，鄭秀子自不得請求合夥財產分析等語，資為
    抗辯。
三、張廖寶琴、莊麗如則以：系爭契約為合夥契約，且系爭建案
    之4間房地屬一合夥事業，非分屬4個合夥事業，且迄今未完
    成清算，鄭秀子請求清算全體合夥財產有理由等語。
四、潘慧君雖未於言詞辯論期日到場，惟據其於原審曾到場，並
    聲明駁回鄭秀子之請求。
五、原審判命汪裕隆等5人協同鄭秀子清算系爭建案之合夥財產
    ，另駁回鄭秀子請求汪裕隆給付110萬5,375元本息及假執行
    之聲請。鄭秀子就其敗訴部分聲明不服，其上訴聲明：（一
    ）原判決關於駁回鄭秀子後開第二項之訴及假執行之聲請，
    暨該部分訴訟費用之裁判廢棄。(二)上開廢棄部分，汪裕隆
    給付鄭秀子110萬5,375元本息。汪裕隆之答辯聲明：上訴駁
    回。另汪裕隆就其敗訴部分，亦提起上訴，聲明：(一)原判
    決關於命汪裕隆等5人應偕同鄭秀子清算合夥財產部分，暨
    該部分訴訟費用之裁判均廢棄。(二)上開廢棄部分，鄭秀子
    在第一審之訴駁回。鄭秀子之答辯聲明：上訴駁回。
六、兩造爭執之事項及本院得心證之理由：
(一)鄭秀子請求汪裕隆等5人偕同清算合夥財產，當事人適格要
    件無欠缺：
　　⑴按隱名合夥為當事人約定一方對於他方所經營之事業出資 
      ，而分受其營業所生利益，及分擔其所生損失之契約。故
      隱名合夥所經營之事業，係出名營業人之事業，非與隱名
      合夥人共同之事業。隱名合夥人出資後其權利即移屬於出
      名營業人，隱名合夥並無所謂合夥財產。隱名合夥不過為
      隱名合夥人與出名營業人之契約關係，故隱名合夥人退夥
      時，其出資之返還，得由當事人自由約定，是隱名合夥之
      事務，既專由出名營業人執行之（民法第704條第1項規定
      ），其因所營事業涉訟時，如以出名營業人之名義單獨起
      訴或應訴，其當事人適格要件即無欠缺。而非應以隱名合
      夥人共同起訴或應訴始為適格之當事人。 
　　⑵系爭契約第2條約定固記載：「合夥人：汪福、林煥鈞、林
      暐玲、翁茂盛、鄭啟芬、鄭銘誠、潘玉郎、潘慧君、潘宇
      凡、張廖寶琴、莊麗如、陳碧珠合夥人全體...」等語，
      然核諸系爭契約第1條約定，則記載「合夥人汪裕勝(即汪
      裕隆)、鄭秀子、潘慧君、張廖寶琴、莊麗如、陳碧珠等
      共同出資：出資比例如表2所示...」；表2復記載合夥人
      代表分別為汪裕隆、鄭秀子、潘慧君、張廖寶琴、莊麗如
      、陳碧珠，並於汪裕隆部分下方之表格加列有合夥人汪福
      、林煥鈞、林暐玲，鄭秀子部分下方列有合夥人翁茂盛、
      鄭啟芬、鄭銘誠，潘慧君部分下方則列有合夥人潘玉郎、
      潘宇凡，暨汪福等8人各自出資金額及出資比例；立契約
      人欄亦僅由前開合夥人代表簽名(見原審107年度重司調字
      第183號卷，下稱司調卷，第29頁)，可明汪福等8人自始
      即無以自己名義簽訂系爭契約之意，僅於系爭契約表明渠
      等就合夥事業各自出資所占比例而已。復參諸訴外人汪裕
      隆之前妻張瀚予欲將系爭房地交由汪裕隆管理時，亦僅通
      知出名合夥人即兩造，有存證信函在卷可稽(見原審卷第5
      3-56頁)，足徵汪福等8人屬隱名合夥人，揆諸首開說明，
      汪裕隆與汪福、林煥鈞、林暐玲；鄭秀子與翁茂盛、鄭啟
      芬、鄭銘誠；潘慧君與潘玉郎、潘宇凡間係各別成立隱名
      合夥契約，並以汪裕隆、鄭秀子及潘慧君為出名營業人。
      故本件鄭秀子以汪裕隆等5人為被告，起訴請求清算合夥
      財產，當事人適格要件即無欠缺，其他隱名合夥人無須共
      同起訴或應訴。 
　(二)系爭契約為合夥契約，且系爭建案屬一合夥事業，鄭秀子
      請求汪裕隆等5人協同清算有理由：　
　  　⑴按稱合夥者，謂二人以上互約出資以經營共同事業契約
        。民法第667條第1項定有明文。基此，民法之合夥，係
        指2人以上互約出資以經營共同事業，分享其營業所生
        之利益及分擔所生損失之契約，是合夥應就如何出資及
        共同事業之經營為確實之約定始足當之。次按合資契約
        係雙方共同出資完成一定目的之契約，其與合夥均係契
        約當事人共同出資，雙方就出資及獲利比例均按約定定
        之，差異僅在合夥以經營共同事業為特點。而所謂經營
        共同事業，必事業為共同，各合夥人就事業之成敗有共
        同利害關係為要件。又按合夥因合夥目的事業已完成而
        解散。合夥解散後，其清算由合夥人全體或由其所選任
        之清算人為之。民法第692條第3款、第694條第1項亦分
        別定有明文。
      ⑵鄭秀子主張兩造簽訂系爭契約，約明共同出資購買系爭
        建案，並以汪裕隆為買進系爭建案之簽約代表人，處理
        各合夥人所委託事務，有系爭契約在卷可憑(見司調卷
        第29頁)，且為汪裕隆、張廖寶琴、莊麗如所不爭執（
        見原審卷第184頁)，堪可認定。而審諸系爭契約之文字
        ，除已明確記載系爭契約為合夥契約外，其第3條復約
        定各期工程款、費用負擔及利潤分配均按出資比例計算
        (見司調卷第29頁)，可認係就共同出資購買之系爭建案
        所生利益及所生損失，約明由兩造依出資比例為分配、
        負擔，渠等就系爭建案具利害共同關係。且參酌汪裕隆
        管理系爭房地期間，除將系爭房地委託第三人憶聲公司
        施作裝潢工程外，並使用合夥財產繳納地價稅、水電費
        、管理費、銀行貸款、支付系爭房屋裝修費等，亦據汪
        裕隆提出系爭房地之支出明細表、汪裕隆之存摺簿影本
        、地價稅繳款書、仲介服務費統一發票、房屋稅繳款書
        、裝潢合作協議書、支付工程款之支票影本、臺灣土地
        銀行客戶往來明細表、地政士服務收費明細表、統一發
        票等在卷可憑(見原審卷第67-73頁、第75-81頁)。準此
        ，兩造既約定共同出資購買系爭建案，並就將來轉售之
        盈虧共同承擔，有經營房地產買賣利害共同，揆諸前揭
        說明，可認系爭建案乃為兩造共同經營之事業。再者，
        汪裕隆自原審迄至提起上訴時皆稱系爭契約為合夥契約
        (見原審卷第325頁、本院卷第147-149頁)，且於原法院
        107年度訴字第3237號事件中，表明系爭建案屬合夥財
        產(見本院卷第290頁)，復佐以其稱係因共同資金餘額
        僅4萬多元，其他人不願按出資比例繼續繳納貸款，始
        將系爭房地出售等語(見本院卷第301頁)，亦可明汪裕
        隆於簽訂系爭契約時，係以經營合夥事業之意思締約，
        且兩造對於系爭房地之貸款有按出資比例負擔之義務，
        益徵兩造係以購買系爭建案再轉售牟利為共同事業。汪
        裕隆於本院審理中嗣後翻異前詞，抗辯全體出資人未致
        力於合夥事業之經營、注重事業動態層面之共同參與事
        業發展，改稱系爭契約屬合資性質云云，不可採信。
　　  ⑶再系爭契約第1條係記載：「合夥人汪裕勝(即汪裕隆)、
        鄭秀子、潘慧君、張廖寶琴、莊麗如、陳碧珠等共同出
        資；出資比例如表2所示，購買新北市○○區○○路四段○○1
        01預售建案房屋，基地座落：○○區○○段1598、1599地號
        ，房屋編號：12F.A1、A2；14F.A2；16F.A1等四棟及車
        位編號：B1.45、48；B2.35、36、37、38號(如表1)，
        總價款合計新台幣壹億肆仟壹佰參拾萬元正」，表1並
        記載4戶6車位各自價款，且系爭契約第3條亦約明各期
        工程款、費用負擔及利潤分配按出資比例計算已如前述
        ，足徵兩造自始即約定出資係為共同購買4個房地及6個
        車位，再依出資比例共同負擔，並未約定就各房地及車
        位分別計算盈虧，自不得將4間房地(含車位)分裂以觀
        ，系爭建案屬一合夥事業，自應一體清算。汪裕隆雖辯
        稱除系爭房地外，其餘3間房地均已處分，完成清算且
        分配款項，可明系爭建案分屬4個合夥事業云云，並提
        出臺灣新北地方法院107年度訴字第3237號準備程序、
        言詞辯論筆錄、張瀚予答辯狀、臺灣士林地方法院107
        年度訴字第934號言詞辯論筆錄及潘慧君、鄭秀子之陳
        述意見狀為據(見本院卷第161-179頁、第225-227頁)。
        惟張廖寶琴、莊麗如對A2-12樓、A1-16樓及系爭房地之
        出售金額、A1-12樓及系爭房地之結餘款、裝潢款項有
        不同意見，乃另案起訴請求張瀚予應提出支出、收入等
        明細，有張廖寶琴、莊麗如之起訴狀可憑(見本院卷第1
        15-141頁)；另參諸訴外人張耀文於臺灣新北地方檢察
        署105年度偵字第31512號案件復稱：伊係以張廖寶琴、
        莊麗如為出名合夥人，A1-12樓登記在伊名下，銀行貸
        款、管理費均由伊負責，該戶出售之價金在伊帳戶內，
        有部分人已分配等語(見原審卷第316-317頁)，堪認系
        爭建案雖均已售出，惟無任一間房地曾履行對帳、結算
        之程序，合夥事業之實際售價、支出成本、裝潢費或其
        他代繳費用(如管理費、貸款)均屬未明，縱汪裕隆曾先
        後匯款予張廖寶琴、莊麗如各102萬4,015元及113萬6,9
        76元，仍未能認系爭合夥已完成清算。故汪裕隆辯稱系
        爭契約若屬合夥契約，系爭房地以外之3間房地均已清
        算完結，鄭秀子僅得就系爭房地請求清算云云，委無可
        採。
　  　⑷又兩造係以購買系爭建案後轉售牟利為合夥事業，系爭
        建案皆已出售予第三人，合夥因合夥事業完成而解散，
        乃為兩造所不爭執之事實(見原審卷第185頁)，則合夥
        解散後，應經清算程序，鄭秀子依民法694條第1項規定
        請求汪裕隆等5人協同清算，即為有理由，應予准許。
　(三)鄭秀子於合夥清算完結前，請求汪裕隆給付110萬5,375元
      本息無理由：　　　
　　　⑴按各合夥人之出資及其他合夥財產，為合夥人全體之公
        同共有，民法第668條定有明文。是合夥財產為合夥人
        全體公同共有，各合夥人之權利及於合夥財產之全部，
        並無所謂應有部分存在。故在合夥清算前，除法律或契
        約另有規定外，合夥財產既屬合夥人公同共有，如對合
        夥財產有侵權行為或債務不履行情事，亦僅合夥或合夥
        人全體得請求其返還，要無請求侵權行為人返還自己部
        分之餘地。 
　　　⑵經查，鄭秀子雖主張汪裕隆未經全體合夥人之同意，擅
        自將系爭房地以低於合理市價之價格出售予第三人侯秋
        蘭，逾越借名登記之權限，侵害全體合夥人對於系爭房
        地之所有權，應負損害賠償責任云云。然鄭秀子既不爭
        執合夥事業尚未經清算完結，合夥關係自應視為存續，
        汪裕隆縱未經全體合夥人之同意，擅將系爭房地出售予
        第三人，因此生有損害，乃係對合夥財產造成損害，權
        利人應為合夥人全體，鄭秀子對此亦不為爭執(見本院
        卷第244頁、第574頁)，則於合夥清算前，自應由全體
        合夥人共同行使對汪裕隆之損害賠償請求權，始足當之
        。鄭秀子於合夥清算完結前，依其出資比例請求汪裕隆
        給付其個人之損害賠償金額，自有未洽，不應准許。
七、綜上所述，鄭秀子依民法第694規定，請求汪裕隆等5人應協
    同清算關於系爭建案之合夥財產，為有理由，應予准許；另
    鄭秀子依民法第184條第2項、第680條準用第544條、第174
    條第1項等規定，請求汪裕隆賠償110萬5,375元本息，為無
    理由，應予駁回。原審就上開應准許部分，為汪裕隆等5人
    敗訴之判決，並無不合，另就不應准許部分，所持理由雖與
    本院不同，惟結論並無二致，仍應予維持。鄭秀子、汪裕隆
    各就其敗訴部分分別上訴，均指摘原判決不利於己部分不當
    ，求予廢棄改判，均為無理由，兩造之上訴均應駁回。
八、本件事證已臻明確，兩造其餘之攻擊或防禦方法及所用之證
    據，經本院斟酌後，認為均不足以影響本判決之結果，爰不
    逐一論列，附此敘明。
九、據上論結，本件鄭秀子、汪裕隆之上訴均為無理由，爰判決
    如主文。 
中　　華　　民　　國　　109 　年　　5 　　月　　13　　日
                    民事第五庭    
                        審判長法  官  蘇芹英
                              法  官  陳君鳳
                              法  官  楊雅清
正本係照原本作成。
鄭秀子不得上訴。
其餘當事人如不服本判決，應於收受送達後20日內向本院提出上
訴書狀，其未表明上訴理由者，應於提出上訴後20日內向本院補
提理由書狀（均須按他造當事人之人數附繕本）上訴時應提出委
任律師或具有律師資格之人之委任狀；委任有律師資格者，另應
附具律師資格證書及釋明委任人與受任人有民事訴訟法第466 條
之1第1項但書或第2項（詳附註）所定關係之釋明文書影本。如
委任律師提起上訴者，應一併繳納上訴審裁判費。
中　　華　　民　　國　　109 　年　　5 　　月　　14　　日
　　　　　　　　　　    　　　書記官  陳惠娟
附註：
民事訴訟法第466條之1（第1項、第2項）：
對於第二審判決上訴，上訴人應委任律師為訴訟代理人。但上訴
人或其法定代理人具有律師資格者，不在此限。
上訴人之配偶、三親等內之血親、二親等內之姻親，或上訴人為
法人、中央或地方機關時，其所屬專任人員具有律師資格並經法
院認為適當者，亦得為第三審訴訟代理人。